臺灣高雄地方法院民事判決　　　　　　　100年度訴字第540號
原　　　告　劉貞儀　  住高雄市美濃區民族路16巷5號
兼法定代理人劉建榮　  住高雄市鳳山區公園一街36號
原　　　告　劉兆騰　  住同上
          　張安進　  住高雄市美濃區永安路19巷18號
          　張李德娣　住同上
共      同
訴訟代理人　蔡嘉琪　　住高雄市新興區民生一路56號8樓之2
被　　　告　金聯汽車交通有限公司
　　　　　　　　　　　設嘉義市博愛路1段320巷35號
法定代理人　何宜庭　　住嘉義市博愛路1段320巷72號
訴訟代理人　何金平　　住同上
被　　　告　鄧國川　　住高雄市六龜區寶來里竹林16號
　　　　　　　　　　　身分證統一編號：T122027922號 
上列當事人間請求損害賠償事件，經本院於民國100 年6 月20日
言詞辯論終結，判決如下：
    主  文
被告應連帶給付原告劉貞儀新臺幣捌拾萬陸仟玖佰肆拾參元、原
告劉兆騰新臺幣伍拾玖萬捌仟肆佰伍拾貳元、原告劉建榮新臺幣
柒拾捌萬伍仟陸佰陸拾伍元、原告張安進新臺幣伍拾捌萬元、原
告張李德娣新臺幣伍拾捌萬元，以及被告鄧國川自民國九十九年
十一月十三日起、被告金聯汽車交通有限公司自民國一００年五
月十日起，均至清償日止，按週年利率百分之五計算之利息。
原告其餘之訴駁回。
訴訟費用由被告連帶負擔百分之五十八，餘由原告負擔。
本判決第一項於原告劉貞儀、劉兆騰、劉建榮、張安進、張李德
娣依序各以新臺幣貳拾陸萬捌仟玖佰捌拾壹元、新臺幣壹拾玖萬
玖仟肆佰捌拾肆元、新臺幣貳拾陸萬壹仟捌佰捌拾捌元、新臺幣
壹拾玖萬參仟參佰參拾參元、新臺幣壹拾玖萬參仟參佰參拾參元
供擔保後，得為假執行。但被告如依序各以新臺幣捌拾萬陸仟玖
佰肆拾參元、新臺幣伍拾玖萬捌仟肆佰伍拾貳元、新臺幣柒拾捌
萬伍仟陸佰陸拾伍元、新臺幣伍拾捌萬元、新臺幣伍拾捌萬元供
擔保後，得免為假執行。
原告其餘假執行之聲請駁回。
    事實及理由
一、原告主張：被告鄧國川受僱在被告金聯汽車交通有限公司（
    下稱金聯公司）擔任貨車司機，於民國99年3 月30日上午8
    時9 分許，執行業務駕駛車號005-ZX號營業貨運曳引車（下
    稱系爭曳引車，板台號碼則為Y9-21 號），沿高雄市鳳山區
    鳳南路由西往東行至該路與國道一號便道之交岔路口（下稱
    系爭路口），欲右轉國道一號便道行駛時，疏未注意車前狀
    況及禮讓直行車先行即貿然右轉，致擦撞同向由訴外人張運
    英所騎乘之YZJ-812 號機車，使張運英胸腹出血不治死亡。
    鄧國川應負侵權行為損害賠償責任，金聯公司為鄧國川之僱
    用人，亦應連帶負責。而原告劉貞儀、劉兆騰、劉建榮、張
    安進、張李德娣分別為張運英之女、子、夫、父、母，得請
    求被告連帶賠償精神上之慰撫金各新臺幣（下同）1,000,00
    0 元；劉貞儀、劉兆騰、張安進、張李德娣另得請求被告連
    帶賠償受扶養之損害各226,943 元、24,405元、159,612 元
    、176,717 元；又劉建榮因辦理張運英之喪事，支出停屍費
    用5,300 元及喪葬費用200,365 元，亦應由被告連帶賠償。
    爰依民法第184 條第1 項前段、第188 條第1 項前段、第19
    2 條第1 項、第2 項、第194 條規定，提起本件訴訟等語。
    並聲明：（一）被告應連帶給付原告劉貞儀1,226,943 元、
    劉兆騰1,024,405 元、劉建榮1,205,665 元、張安進1,159,
    612 元、張李德娣1,176,717 元，及鄧國川自刑事附帶民事
    起訴狀繕本送達翌日起（嗣後以刑事附帶民事陳報狀擴張聲
    明部分則自陳報狀繕本送達翌日起算）、金聯公司自刑事附
    帶民事陳報狀繕本送達翌日起，均至清償日止，按週年利率
    百分之5 計算之法定遲延利息。（二）願供擔保，聲請准予
    宣告假執行。
二、被告抗辯：原告請求被告賠償扶養費部分，不知原告在法律
    上是否有此權利，請法院依法審酌。又原告請求賠償之精神
    慰撫金數額過高，且原告業已成年，有獨立負擔家計之能力
    ，並非因此不能維持生活而有受扶養之權利，鄧國川則為一
    般市井小民，須獨力負擔家計，名下並無財產，如負擔巨額
    賠償，恐對於生計造成重大影響，請依民法第218 條規定酌
    減慰撫金之數額等語。並聲明：（一）駁回原告之訴。（二
    ）如受不利判決，願供擔保，聲請准予宣告免為假執行。
三、不爭執及爭執事項：
（一）以下事項為兩造所不爭執，堪為本件判決之基礎：
  １、被告鄧國川受僱金聯公司擔任貨車司機，於前揭時間駕駛
      系爭曳引車行至系爭路口欲右轉國道一號便道行駛時，疏
      未禮讓直行車先行即貿然右轉，致擦撞同向由張運英騎乘
      之YZJ- 812號機車，使張蓮英胸腹出血不治死亡。
  ２、原告劉貞儀、劉兆騰、劉建榮、張安進、張李德娣分別為
      張蓮英之女、子、夫、父、母。
  ３、劉建榮支出停屍費用5,300 元及喪葬費用200,365 元，應
      由被告連帶賠償
  ４、原告五人分別領有強制汽車責任保險給付各320,000 元，
      於計算賠償金額時應予扣除。
（二）本件之爭點在於，被告應否連帶賠償原告扶養費及慰撫金
      ？數額應以若干為適當？是否酌減慰撫金之數額？
四、得心證之理由：
（一）按因故意或過失，不法侵害他人之權利者，負損害賠償責
      任。受僱人因執行職務，不法侵害他人之權利者，由僱用
      人與行為人連帶負損害賠償責任。不法侵害他人致死者，
      對於支出醫療及增加生活上需要之費用或殯葬費之人，亦
      應負損害賠償責任；被害人對於第三人負有法定扶養義務
      者，加害人對於該第三人亦應負損害賠償責任。不法侵害
      他人致死者，被害人之父、母、子、女及配偶，雖非財產
      上之損害，亦得請求賠償相當之金額，民法第184 條第1
      項前段、第188 條第1 項前段、第192 條第1 項、第2 項
      、第194 條分別定有明文。
（二）關於肇事賠償責任之認定：
  １、被告鄧國川部分：
      經查被告鄧國川因觸犯業務過失致人於死罪，經本院99年
      度審交訴字第295 號判決處有期徒刑10月，復經臺灣高等
      法院高雄分院100 年度交上訴字第25號駁回上訴確定等情
      ，業經本院調閱刑事案卷無訛。而鄧國川以擔任司機為業
      ，於前開時間駕駛系爭曳引車送貨完畢回程途中，行經系
      爭路口欲右轉國道一號便道行駛時，應注意車前狀況與兩
      車併行之間隔，並禮讓直行車先行，而依當時天氣晴、日
      間自然光線、柏油路面乾燥無缺陷、無障礙物、視距良好
      ，並無不能注意之情形，竟疏於注意即貿然右轉前行，致
      擦撞同向由張運英騎乘之機車，使張運英胸腹出血不治死
      亡等情節，業經被告鄧國川於刑案中供陳無訛，並有國軍
      高雄總醫院診斷證明書、交通警察事故查訪表、系爭拖車
      之行車紀錄器、道路交通事故現場圖、道路交通事故調查
      報告表、現場照片等在卷為憑。另參諸張運英遭鄧國川駕
      駛系爭拖車碰撞後倒地，引起胸腹腔內出血創傷性休克而
      死亡之事實，有臺灣高雄地方法院檢察署勘驗筆錄、檢驗
      報告書（99年度相字第582 號）、相驗屍體證明書可資佐
      證。而本件交通事故經送鑑定結果，亦認被告鄧國川駕車
      未注意車前狀況及右轉未讓右側直行車先行為肇事原因，
      張運英駕車直行則無肇事因素，經送覆議維持相同結論，
      此有臺灣省高屏澎區車輛行車事故鑑定委員會99年7 月6
      日高屏澎鑑字第0996002060號鑑定意見書及臺灣省車輛行
      車事故覆議鑑定委員會99年8 月31日覆議字第0996203258
      號函附卷可按。按汽車行駛時駕駛人應注意車前狀況，並
      隨時採取必要之安全措施；又汽車行駛至交岔路口，轉彎
      車應讓直行車先行，道路交通安全規則第94條第3 項、第
      102 條第1 項第7 款規定綦詳。被告鄧國川駕車自應注意
      上開安全規定，而依當時日間自然光線，柏油路面乾燥，
      無缺陷，亦無障礙物，視距良好等情，有道路交通事故調
      查報告表附卷可佐，其並無不能注意情事，竟疏未注意，
      導致發生本件車禍事故，其具有過失甚明。而張運英確因
      本件車禍受有胸腹腔內出血創傷性休克而死亡，足認被告
      鄧國川之過失行為與張運英之死亡結果間，應有相當因果
      關係。揆諸前開說明，其應負賠償責任無訛。
  ２、被告金聯公司部分：
      被告自陳：鄧國川所駕駛系爭拖車是由某陳姓男子所提供
      ，鄧國川之薪資亦由該陳姓男子發放，系爭曳引車靠行並
      掛名登記在金聯公司名下，鄧國川可算是金聯公司所僱用
      ，鄧國川駕車出事，金聯公司也會出面處理，對於兩人連
      帶負責沒有意見等語。復參諸民法第188 條第1 項所謂受
      僱人，並非僅限於僱傭契約所稱之受僱人，凡客觀上被他
      人使用為之服務勞務而受其監督者均係受僱人，最高法院
      57年台上字第1663號判例明揭其旨。而靠行之系爭曳引車
      在外觀上既登記為金聯公司所有，且鄧國川為靠行車輛之
      司機，一般人無從分辨彼等內部關係如何，為保護第三人
      權益，應認鄧國川客觀上係受僱金聯公司而服勞務，金聯
      公司為鄧國川之僱用人無訛。而鄧國川既因執行職務不法
      侵害他人之權利，自應由金聯公司與鄧國川連帶負損害賠
      償責任。
（三）關於賠償數額之認定：
  １、劉建榮支出停屍費用5,300 元及喪葬費用200,365 元，被
      告並不爭執應連帶賠償，是此部分請求應認有理。
  ２、請求賠償扶養費部分：
  （１）原告張安進、張李德娣部分：
        按直系血親相互間負有扶養之義務；又受扶養權利者，
        以不能維持生活而無謀生能力者為限，但前開無謀生能
        力之限制，於直系血親尊親屬不適用之，民法第1114條
        第1 款、第1117條規定甚明。是直系血親尊親屬如能以
        自己財產維持生活者，即無受扶養之權利；而所謂不能
        維持生活，則係指無財產足以維持生活而言（最高法院
        80年度台上字第2124號、81年度台上字第1504號判決意
        旨論述綦詳）。本件原告請求被告連帶給付張安進159,
        612 元【計算式：118,000 （年度個人綜合所得稅扶養
        親屬免稅額）×10.8211708（97年度臺灣地區男性平均
        餘命14.03 年，依14年之霍夫曼係數第1 年不扣除中間
        利息計算一次給付之金額）÷8 （原由張運英與兄弟姊
        妹計八人共同扶養）＝159,612 （元以下四捨五入，下
        同）】、張李德娣176,717 元【計算式：118,000 （年
        度個人綜合所得稅扶養親屬免稅額）×11.9808345（97
        年度臺灣地區女性平均餘命16.45 年，依16年之霍夫曼
        係數第1 年不扣除中間利息計算一次給付之金額）÷8
        （原由張運英與兄弟姊妹計八人共同扶養）＝176717】
        。張安進、張李德娣為張運英之父母，出生日期分別為
        26年11月25日、29年1 月18日，有戶籍謄本附卷可稽。
        觀諸張安進、張李德娣之稅務電子閘門財產所得調件明
        細表，張安進於97、98年度之金融機構利息所得分別達
        35,476元、15,593元，名下有不動產9 筆、汽車1 筆，
        不動產之公告現值計達13,864,254元，張李德娣於97、
        98年度之金融機構利息所得亦分別達87,406元、36,606
        元，可見彼等名下之存款及不動產價值頗豐，尚難認有
        不能維持生活之情形。不論張運英生前實際上有無奉養
        雙親，揆諸前開說明，就法律上而言，尚難認張安進夫
        妻有受張運英扶養之權利，則彼等請求被告連帶賠償因
        張運英死亡所受扶養費損失，尚難准許。
  （２）原告劉貞儀、劉兆騰部分： 
        按父母對於未成年子女，有保護及教養之權利義務，民
        法第1084條第2 項定有明文。所謂保護及教養之權利義
        務，包括扶養在內。自父母對未成年子女行使或負擔保
        護及教養之權利義務本質言，此之扶養義務應屬生活保
        持義務，與同法第1114條第1 款所定直系血親相互間之
        扶養義務屬生活扶助義務尚有不同，故未成年子女請求
        父母扶養，自不受民法第1117條第1 項規定之限制，即
        不以不能維持生活而無謀生能力為限。再者，依同法第
        1114條第1 款規定，凡不能維持生活而無謀生能力時，
        皆有受扶養之權利，並不以未成年為限。所謂謀生能力
        並不專指無工作能力者而言，雖有工作能力而不能期待
        其工作，或因社會經濟情形失業，雖已盡相當之能事，
        仍不能覓得職業者，亦非無受扶養之權利，故成年之在
        學學生，未必即喪失其受扶養之權利。最高法院92年度
        台上字第219 號判決與56年台上字第795 號判例明揭其
        旨。經查劉貞儀、劉兆騰出生日期分別為86年8 月2 日
        、78年7 月23日，有戶籍謄本附卷可稽。原告請求被告
        連帶給付劉貞儀226,943 元【計算式：74,000（年度個
        人綜合所得稅扶養親屬免稅額）×6.1336009 （距20歲
        成年尚有7 年，依7 年之霍夫曼係數第1 年不扣除中間
        利息計算一次給付之金額）÷2 （受劉建榮與張運英夫
        妻共同扶養）＝226,943 】，揆諸前開說明，應屬有理
        。再就原告請求被告連帶賠償劉兆騰24,405元部分【計
        算式：25,000（年度個人綜合所得稅子女教育費用扣除
        額）×1.9523808 （大學三年級、四年級共2 年，依2
        年之霍夫曼係數第1 年不扣除中間利息計算一次給付之
        金額）÷2 （受劉建榮與張運英夫妻共同扶養）＝24,4
        05】。經查劉兆騰就讀南台科技大學四技日間部電子工
        程系，99年度為四年級，並無所得資料，住處高雄市鳳
        山區公園一路36號房地登記在其名下，此有學生證與稅
        務電子閘門財產所得調件明細表附卷可參。本院認大學
        教育在現今社會甚為普及，且劉兆騰現正就學中，並無
        所得收入，客觀上應可合理期待其於大學四年級畢業後
        再行就業，揆諸前開說明，本院認其雖已成年，但於畢
        業前仍有受父母扶養之權利。又本件車禍發生時，劉兆
        騰應係就讀大學三年級下學期之初，其損失僅能以1 年
        半即3 個學期計算，則其得請求被告連帶賠償之扶養費
        應為18,452元【計算式：25,000×1.47619048（1.5 年
        之霍夫曼係數）÷2 ＝18,452】。
  ３、請求賠償慰撫金部分：
      被告鄧國川受僱金聯公司，於執行職務時因過失不法侵害
      張運英致死，原告為被害人之父、母、子、女及配偶，於
      精神上受有甚大痛苦，自得請求被告連帶賠償非財產上之
      慰撫金。至其數額究竟若干為適當，應斟酌兩造身分、地
      位、經濟情形、加害程度及其他各種狀況，俾為審判之依
      據。經查本件原告劉貞儀、劉兆騰為學生，劉建榮為大學
      畢業，從事一般文書工作，張安進、張李德娣從事農作，
      被告鄧國川為國小肄業，擔任司機，業經兩造所陳明。另
      參酌卷附稅務電子閘門財產所得調件明細表、公司登記事
      項表、財產歸屬清單所示兩造之財產、所得資本額等資料
      ，以及加害之手段、過失情形等各種情狀，認原告得請求
      之慰撫金各以900,000 元為適當。至於被告抗辯依民法第
      218 條減輕慰撫金數額一節，按損害非因故意或重大過失
      所致者，如其賠償致賠償義務人之生計有重大影響時，法
      院得減輕其賠償金額，民法第218 條定有明文。經查鄧國
      川出生於45年11月16日，且從事司機職務，非無工作能力
      ，另金聯公司資本額達20,000,000元，名下登計有22筆車
      輛，可見具有相當之營業規模，此有戶籍謄本、公司登記
      事項表、財產歸屬清單附卷可參，尚不足認本件之賠償致
      其生計有重大影響。況本院酌定上述慰撫金之數額，已就
      兩造資力予以斟酌，且日後執行時，實務上亦會考量債務
      人生活所需而決定執行之手段與程度，是被告所辯應依民
      法第218 條規定減輕賠償金額等語，尚非可採。
  ４、末查，原告五人分別領有強制汽車責任保險給付各320,00
      0 元，兩造同意於計算賠償金額時應予扣除，已如前述。
      從而，原告依侵權行為之法律關係，請求被告連帶給付原
      告劉貞儀806,943 元（計算式：226,943 ＋900,000 －32
      0,000 ＝806,943 ）、劉兆騰598,452 元（計算式：18,4
      52＋900,000 －320,000 ＝598,452 ）、劉建榮785,665
      元（計算式：5,300 ＋200,365 ＋900,000 －320,000 ＝
      785,665 ）、張安進580, 000元（計算式：900,000 －32
      0,000 ＝580,000 ）、張李德娣580,000 元（計算式：90
      0,000 －320,000 ＝580,000 ），及鄧國川自刑事附帶民
      事起訴狀繕本送達翌日起（即99年11月13日，有送達證書
      附卷可按，本院判決給付金額未逾起訴狀請求金額，是尚
      無依刑事附帶民事陳報狀計算利息之部分）、金聯公司自
      刑事附帶民事陳報狀繕本送達翌日起（即100 年5 月10日
      ，有送達證書附卷可按），均至清償日止，按週年利率百
      分之5 計算之法定遲延利息，此部分為有理由，應予准許
      。逾此部分之請求則無理由，應予駁回。
五、本件事證已臻明確，兩造所提其他攻擊防禦方法，經核與判
    決結果不生影響，爰不逐一論列，附此敘明。
六、本件原告及被告均陳明願供擔保，聲請宣告假執行或免予假
    執行，經核就原告勝訴部分並無不合，爰分別酌定相當擔保
    金額予以准許之。至於原告敗訴部分，其假執行之聲請則失
    所附麗，應予駁回
七、結論：本件原告之訴為一部有理由、一部無理由，依民事訴
    訟法第79條、第85條第2 項、第390 條第2 項、第392 條第
    2 項，判決如主文。
中　　華　　民　　國　　100 　年　　6 　　月　　29　　日
          　　        　　民事第一庭  法  官  譚德周 
以上正本係照原本作成。
如對本判決上訴，須於判決送達後20日內向本院提出上訴狀。如
委任律師提起上訴者，應一併繳納上訴審裁判費。
中　　華　　民　　國　 100　　年　　6 　　月　　29　　日
                                      書記官  鄭永媚